臺灣高雄地方法院刑事判決　　　　　　　　　　　　　九十四年度易字第一五三號
　　公　訴　人　臺灣高雄地方法院檢察署檢察官
　　被　　　告　甲○○　男　三.
　　選任辯護人　吳澄潔律師
右列被告因違反商標法案件，經檢察官聲請簡易判決處刑（九十三年度偵字第二０七
六六號），本院高雄簡易庭認不宜以簡易判決處刑，改適用通常程序審理，本院判決
如左：
    主  文
甲○○無罪。
    理  由
一、公訴意旨略以；被告甲○○為設於高雄縣鳳山市○○○路一號之宏達國際有限公
    司（下稱宏達公司）實際負責人，該公司係以生產手錶為業；另李陳玉梅為名義
    負責人（另為不起訴處分）。被告明知「ＤＡＹ─ＤＡＴＥ」、「ＤＡＴＥＪＵ
    ＳＴ」（聲請書誤為「ＤＡＹＪＵＳＴ」分別係告訴人瑞士商瑞士勞力士錶廠向
    我國經濟部中央標準局（已於民國《下同》八十八年一月二十六日改制為經濟部
    智慧財產局）申請註冊登記，取得商標專用權，分別指定使用於各種錶類及其他
    應屬同類之一切商品，且為相關大眾所共知之商標文字、圖樣，復仍在專用期間
    內，任何人未經該等商標專用權人之同意或授權，不得於同一商品，使用相同於
    此等註冊商標之商品，或將此商品陳列及販賣。被告竟意圖營利，未經前開商標
    專用權人之同意或授權，於其所生產之自有品牌：ＧＥＬＩＳＨＩＤＡＮ牌手錶
    上，附加上開商標，並在獨家報導等雜誌上，並意圖販賣而陳列於上開公司內，
    因認被告涉犯商標法第八十一條第一款之於同一商品使用他人商標罪（聲起書漏
    引之）及同法第八十二條之意圖販賣而陳列仿冒商標商品罪云云。
二、按犯罪事實應依證據認定之，無證據不得認定犯罪事實。又不能證明被告犯罪者
    ，應諭知無罪之判決，刑事訴訟法第一百五十四條第二項、第三百零一條第一項
    分別定有明文。又認定不利於被告之事實，須依積極證據，苟積極證據不足為被
    告事實之認定時，即應為有利被告之認定，更不必有何有利之證據。另按事實之
    認定，應憑證據，如未能發現相當證據，或證據不足以證明，自不能以推測或擬
    制之方法，為裁判基礎；再按認定犯罪事實，所憑之證據，雖不以直接證據為限
    ，間接證據亦包括在內，然無論直接或間接證據，其為訴訟上之證明，須於通常
    一般之人均不致於有所懷疑，而得確信其為真實之程度者，始得據之為有罪之認
    定，倘其證明尚未達到此一程度，而有合理性懷疑之存在時，即無從為有罪之認
    定，最高法院三十年上字第八一六號判例、四十年台上字第八六號判例、三十年
    上字第一八三一號判例及七十六年台上字第四九八六號判例分別著有明文可資參
    照。
三、訊據被告甲○○堅決否認有違反商標法之犯行，並辯稱：伊所生產販賣係「格黎
    詩丹」、「ＧＥＬＩＳＨＩＤＡＮ」手錶，伊在錶面標明「ＧＥＬＩＳＨＩＤＡ
    Ｎ」及中文「格黎詩丹」，與告訴人勞力士錶廠所生產製造之手錶「ＲＯＬＥＸ
    」有很大差異，不致使人有誤認之虞，再以伊所生產手錶上標示「ＤＡＹ─ＤＡ
    ＴＥ」、「ＤＡＴＥＪＵＳＴ」係在表示該手錶具有顯示星期、日期及表示準確
    之意，係屬商標法上之普通使用行為，均不致有使消費者誤認混淆之虞等語。經
    查：
  (一)(1)「ＤＡＹ─ＤＡＴＥ」、「ＤＡＴＥＪＵＳＴ」所示之商標圖樣，均係瑞士商
    瑞士勞力士錶廠向經濟部中央標準局申請註冊登記，取得商標專用權，分別指定
    使用於各種錶及屬於錶性質之計時儀器其各部與附件及其他應屬本類之一切商品
    ，專用期間均自九十二年八月一日起至一０二年七月三十一日止等情，有該局第
    六四八二三號及第六四八二四號商標註冊證二紙在卷可稽。(2)又被告為宏達公司
    之實際負責人一事，為被告所坦認，且「格黎詩丹」、「ＧＥＬＩＳＨＩＤＡＮ
    」所示之商標圖樣，均係宏達公司向經濟部中央標準局申請註冊登記，取得商標
    專用權，分別指定使用於金、銀、翡翠、珍珠、鑽石、貴金屬、鐘錶及其組件、
    手錶、時鐘、鬧鐘、碼錶、懷錶、日曆錶、計時器、電子錶、音樂錶、原子鐘之
    商品，專用期間均自九十二年十月十六日起至一０二年十月十五日止等節，亦有
    該局商標註冊證二紙在卷可稽。
  (二)(1)商標法之立法目的，依據該法第一條之規定，係為保障商標權及消費者利益，
    維護市場公平競爭秩序，促進工商企業正常發展。商標權之取得，依該法之規定
    ，採取註冊主義，判斷商標權是否受到侵害，除應判斷商標是否相同、近似、商
    標所依附之商品是否類似外，尚應考慮他人對於該商標之使用是否違反商標法之
    立法目的；他人對於該商標之使用如不致使消費者產生混淆誤認之虞，亦未破壞
    市場上公平競爭之秩序，即無商標權受侵害可言。(2)再者，按商標法所稱之「商
    標」，應足以使商品或服務之相關消費者認識其為表彰商品或服務之標識，並得
    藉以與他人之商品或服務相區別，係以具有特別顯著性之標誌，表彰其商品之出
    處，藉以與他人商品區別，防止仿冒，以保護消費者利益及促進工商企業之正常
    發展，其是否有欺罔公眾，或使公眾誤信者，自應斟酌一般商品購買人主觀之認
    識及業者一般使用方式，以資判斷是否因其標識，而使一般消費者對其商品之性
    質、出產地或製造者發生混淆誤認而誤購之虞，此觀之商標法第五條、第六條之
    規定及其立法意旨自明。至於是否為「商品之區別標示或係商品之形狀、品質、
    功能或其他說明」，係依一般社會通念、交易情形及同業間就該商品之實際使用
    狀況等綜合考量。再者，商標之作用，乃在表彰商標專用權人所生產、製造、加
    工、揀選、批售或經紀商品之來源，使一般購買者認識該商標之商品，並藉以區
    別該商品之來源及其品質信譽，並使商標專用權人得因其商標商品，而在同一商
    品市場上建立其品牌之優越性而獲致應有之利潤，間接促使商標專用權人願投入
    更多經費與人力從事研究發展，因此商標法第八十二條乃係對於侵害他人商標專
    用權之行為，所為之處罰規定，依該法條之規定，係以明知於同一商品或類似商
    品，使用相同或近似於他人註冊商標之圖樣而販賣者，為其犯罪構成要件，易言
    之，行為人主觀上必須具有直接故意，而其客觀上則必須於同一或類似商品，使
    用「相同」或「近似」於他人註冊商標之圖樣者，始為該當。(3)又按修正前商標
    法第五條第二項規定「不符前項（識別性）規定之圖樣，如經申請人使用且在交
    易上已成為申請人營業上商品之識別標識者，視為符合前項（識別性）之規定。
    」，如以上開方式核准該商標使用，由於該商標係基於長期使用而取得識別性，
    因此其商標範圍應較為限縮在其長期使用之特定設色及設計，致相關消費者混淆
    誤認之範圍內，方受到商標法之保護，並得排除他人之使用，以免妨礙相關工商
    業之研發發展。(4)復按修正前商標法第六條規定：「本法所稱商標之使用，係指
    為行銷之目的，將商標用於商品或其包裝、容器、標帖、說明書，價目表或其他
    類似物件上，而持有、陳列或散布。商標於電視、廣播、新聞紙類廣告或參加展
    覽會展示以促銷其商品者，視為使用。」是商標之使用仍在於表彰商品之來源與
    出處，並向消費者保證商品品質具有滿意之水準，使其認明標誌，即可安心採購
    其所稱心滿意之物品，誠為表徵廠商信譽及消費者信賴關係之媒介（參曾陳明汝
    著，商標法原理，第一八一頁）。足見所謂「商標之使用」，其義在將商標用於
    商品及其包裝、容器、標帖、說明書，價目表或其他類似物件上。因此，商標法
    第八十一條第一項第一款之「使用他人商標」，其意亦在於將他人之商標，作為
    自己之商品之商標加以使用之行為，而與將他人商標直接作為商品，而未有仿冒
    他人商標註記於該商品之行為，顯為不同，自與商標法所謂之使用他人商標之情
    形，係屬二事，是以商標之商品化行為，自難謂為侵害他人商標權之行為，先予
    敘明。
  (三)經查：
  (1)被告所生產販賣的手錶為「ＧＥＬＩＳＨＩＤＡＮ」手錶，其在錶面十二點鐘方
    式之位置清楚標明「ＧＥＬＩＳＨＩＤＡＮ」，此有獨家報導雜誌九十二年第七
    九三期第Ｂ１６至第Ｂ１７頁影本附卷可稽，而被告生產之「「ＧＥＬＩＳＨＩ
    ＤＡＮ」手錶與告訴人生產之「ＲＯＬＥＸ」手錶拼字、讀音既不相同，且觀察
    整個錶面，「ＧＥＬＩＳＨＩＤＡＮ」手錶與告訴人勞力士錶廠所生產製造之「
    ＲＯＬＥＸ」、「ＯＹＳＴＥＲ」、「ＰＥＲＰＥＴＵＡＬ」等手錶（如告訴證
    六）外觀上有顯著性之差異，異時異地隔離觀察，並無區分困難之處，客觀上已
    足以使一般消費者對該等商品之製造人予以辨識，並無與告訴人勞力士錶廠所生
    產製造之手錶商品混淆誤認之虞，至為灼然。故此，被告縱將告訴人註冊之商標
    「ＤＡＹ─ＤＡＴＥ」、「ＤＡＴＥＪＵＳＴ」用於其生產之「ＧＥＬＩＳＨＩ
    ＤＡＮ」手錶，則被告之用意是否係在將告訴人之上述商標，作為自己之商品之
    商標加以使用之意，尚有可疑。
  (2)此外，一般社會大眾所認知之告訴人商標應為其於我國註冊商標第四八三五五六
    號商標圖樣，即一般民眾所認之告訴人所生產之手錶應係錶面上有一皇冠圖樣，
    社會大眾並不會將「ＤＡＹ─ＤＡＴＥ」、「ＤＡＴＥＪＵＳＴ」等商標字樣與
    告訴人生產之手錶聯想在一起，是告訴人之前開「ＤＡＹ─ＤＡＴＥ」、「ＤＡ
    ＴＥＪＵＳＴ」商標，尚不足以使消費者認識其為告訴人表彰商品或服務之標識
    ，並得藉以與他人之商品或服務相區別，故此，被告將「ＤＡＹ─ＤＡＴＥ」、
    「ＤＡＴＥＪＵＳＴ」字樣印於錶面其所生產之手錶，並非表彰該款手錶之來源
    與出處為告訴人生產之手錶，故此，被告之行為，應與商標法第六條所規定之「
    商標之使用」不符。
  (3)復按商標法於九十二年五月二十八日修正公布，於同年十一月二十八日生效，修
    正後商標法第六條已規定為行銷之目的，將商標用於商品、服務或其有關之物件
    ，或利用平面圖像、數位影音、電子媒體或其他媒介物足以使用相關消費者認識
    其為商標者，均屬商標之使用；另同法第六十二條第一款修正前原規定：「意圖
    欺騙他人，於同一商品或類似商品，使用相同或近似於他人註冊商標之圖樣者，
    處三年以下有期徒刑、拘役或科或併科新臺幣二十萬元以下罰金」，修正後移列
    為八十一條規定：「未得商標權人或團體商標權人同意，有下列情形之一者，處
    三年以下有期徒刑、拘役或科或併科新臺幣二十萬元以下罰金：一、於同一商品
    或服務，使用相同之註冊商標或團體商標者。二、類似之商品或服務，使用相同
    之註冊商標或團體商標，有致相關消費者混淆誤認之虞者。三、同一或類似之商
    品或服務，使用近似於其註冊商標或團體商標之商標，有致相關消費者混淆誤認
    之虞者。」，修正後新法條文雖刪除「意圖欺騙他人」之條文，然商標法關於擅
    自使用他人商標專用權之處罰，本質上即含有欺騙他人之意思，是新法固刪除「
    意圖欺騙他人」之條文，惟仍應具有「意圖欺騙他人」之主觀要件，非謂新法對
    相關商品使用相同之註冊商標罪，亦處罰過失行為，因此，該罪係以對其「使用
    相同他人註冊商標之圖樣」有所認識，為其成立要件，如行為人對於其「使用相
    同他人之註冊商標」並無認識，自無欺騙他人之意圖，即不成立該罪。觀之前開
    獨家報導雜誌上刊登被告所生產之手錶，在印有「ＤＡＹ─ＤＡＴＥ」、「ＤＡ
    ＴＥＪＵＳＴ」等字樣下，確實為顯示日期或星期之功能框，並無一般消費者所
    週知之告訴人皇冠圖樣附於其上，準此，被告是否對於他人相同之註冊商標主觀
    上有所認識或其有故意欺騙他人之意圖，自有可疑，而檢察官亦未舉證證明被告
    主觀上有所故意，無法遽認被告涉犯商標法第八十一條第一款之於同一商品使用
    他人商標罪嫌。
  (4)縱認被告將「ＤＡＹ─ＤＡＴＥ」、「ＤＡＴＥＪＵＳＴ」印於其生產之「ＧＥ
    ＬＩＳＨＩＤＡＮ」手錶上，屬於商標法規定「商標之使用」，惟按商標法第三
    十條第一項第一款規定；「凡以善意且合理使用之方法，表示自己之姓名、名稱
    、或其商品或服務之名稱、形狀、品質、功用、產地或其他有關商品或服務本身
    之說明，非作為商標之使用者，不受他人商標專用權之效力所拘束」。然查：被
    告所生產販售之手錶錶面上，雖有標示「ＤＡＹ─ＤＡＴＥ」、「ＤＡＴＥＪＵ
    ＳＴ」字樣，而與告訴人勞力士錶廠於我國註冊商標第六四八二三號「ＤＡＹ
    ─ＤＡＴＥ」及第六四八二四號「ＤＡＴＥＪＵＳＴ」完全相同，然依一般消費
    者觀念，「ＤＡＹ─ＤＡＴＥ」係表示手錶具有顯示星期、日期之功能，「ＤＡ
    ＴＥＪＵＳＴ」係表示手錶準確之意，是「ＤＡＹ─ＤＡＴＥ」及「ＤＡＴＥＪ
    ＵＳＴ」既只是手錶本身功能之表示或有關手錶本身之說明，即屬商標法第三十
    條第一項第一款之合理使用，益徵被告所為並無侵害他人之商標權。綜上，被告
    販賣陳列之手錶，並非同法第八十一條所規定之商品，已敘明如前，被告陳列手
    錶之行為亦應非違反商標法第八十二條之罪行，自難認被告有何違反商標法犯行
    。
四、綜前所述，本件被告所生產銷售之「ＧＥＬＩＳＨＩＤＡＮ」手錶，其上印製之
    「ＤＡＹ─ＤＡＴＥ」、「ＤＡＴＥＪＵＳＴ」，僅係手錶本身功能之表示或有
    關手錶本身之說明，並非置於顯著吸引消費者注意之處，應無為行銷之目的使消
    費者足以認識其為商標之功用，自難認定被告係將「ＤＡＹ─ＤＡＴＥ」、「Ｄ
    ＡＴＥＪＵＳＴ」作為商標使用，縱有使用之行為，亦符合前述之合理使用。被
    告製造之上開手錶顯與商標法第八十一條所規定之商品不符，被告陳列販賣該等
    手錶之行為，自與商標法第八十二條之構成要件有間，此外復查無積極證據足以
    使本院確信被告確有侵害商標權之犯行，應為被告無罪之諭知。
五、據上論斷，應依刑事訴訟法第四百五十二條、第三百零一條第一項前段，判決如
    主文。
本案經檢察官乙○○到庭執行職務。
中　　　華　　　民　　　國　　九十四　　年　　　三　　　月　　 十六 　　日
                                臺灣高雄地方法院刑事第七庭
                                    審判長法  官    孫啟強
                                          法  官    蔡川富
                                          法  官    張茹棻
右正本證明與原本無異。
如不服本判決，應於判決送達之日起十日內，向本院提出上訴狀。
                                          書記官    李忠霖
中　　　華　　　民　　　國　　九十四　　年　　　三　　　月　　 十六 　　日
